【裁判字號】    99,司財管,135
【裁判日期】    990927
【裁判案由】    指定遺產管理人
【裁判全文】
臺灣高雄地方法院民事裁定           99年度司財管字第135號
聲  請  人  財政部臺北市國稅局
法定代理人  甲○○
上聲請人聲請對被繼承人乙○○指定遺產管理人事件，本院裁定
如下：
    主  文
選任財政部國有財產局臺灣南區辦事處為被繼承人乙○○（男，
民國○○年○月○○○日生，身分證統一編號：Ｚ000000
000號）之遺產管理人。
程序費用新臺幣壹仟元由被繼承人乙○○之遺產負擔。
    理  由
一、按「繼承開始時，繼承人之有無不明者，由親屬會議於1 個
    月內選定遺產管理人，並將繼承開始及選定遺產管理人之事
    由，向法院報明。」、「無親屬會議或親屬會議未於前條所
    定期限內選定遺產管理人者，利害關係人或檢察官，得聲請
    法院選任遺產管理人，並由法院依前項規定為公示催告。」
    、又「先順序繼承人均拋棄其繼承權時，由次順序之繼承人
    繼承，其次順序之繼承人有無不明或第四順序之繼承人均拋
    棄其繼承權者，準用關於無人承認繼承之規定。」，民法第
    1177條、第1178條第2 項、第1176條第6 項分別定有明文。
二、聲請意旨略以：緣被繼承人乙○○滯欠86年度及88年度綜合
    所得稅計新臺幣25,117元，已逾滯納期仍未繳納，經聲請人
    依稅捐稽徵法第39條規定移送強制執行，詎被繼承人於民國
    96年4 月6 日死亡，據查其各順序繼承人均拋棄繼承，並經
    法院准予備查在案，致聲請人之稅捐債權無法求償，是聲請
    人具有法律上之利害關係，又無人承認繼承之遺產，依民法
    第1185條規定歸屬國庫，是以由財政部國有財產局充任其遺
    產管理人較為妥適，爰狀請本院依法選任本件之遺產管理人
    等語。
三、經查：
（一）聲請人主張之前揭事實，業據其提出繼承系統表、欠稅明
      細資料查詢、財政部台北市國稅局全戶除戶資料查詢清單
      、財產歸屬資料清單、欠稅總歸戶查詢情形表、個人基本
      資料查詢清單、本院98年9 月2 日雄院高98司繼司協字第
      2619號函、99年4 月13日雄院高99團字第1320號函、高雄
      第二信用合作社99年5 月20日高二信清字第0751號函、高
      雄市監理處99年5 月13日高市監二字第0990011999號函、
      行政院國軍退除役官兵輔導委員會99年5 月12日輔統字第
      0990000722號書函等件為證，並經本院依職權調取本院96
      年度繼字第1346號、96年度繼字第1679號、98年度司繼字
      第2619號拋棄繼承權卷宗核閱屬實，堪信為真實。
（二）聲請人既對被繼承人乙○○有債權存在，為其債權人，自
      應屬利害關係人無訛。又被繼承人乙○○之繼承人均已依
      法拋棄繼承，復查無其他合法繼承人存在，揆諸前揭規定
      ，被繼承人乙○○之遺產自應準用關於無人承認繼承之規
      定，參以其親屬會議並未於死亡發生之日起1 個月內為其
      選定遺產管理人並呈報本院，是聲請人以利害關係人之地
      位，向本院聲請選任被繼承人乙○○之遺產管理人，自屬
      有據。
（三）本院審酌：被繼承人乙○○前揭現存之合法繼承人既均已
      依法拋棄繼承，本無義務就其遺產再為管理，且由渠等既
      已行使法律所賦予之拋棄繼承權，可知顯已不願再與被繼
      承人乙○○之遺產有何糾葛；又本院函詢財政部國有財產
      局臺灣南區辦事處是否願擔任本件遺產管理人，經其陳報
      以：「按司法院74年10月15日（74）院台廳一字第05786
      號函示略以『嗣後各地方法院受理有關無人承認繼承遺產
      管理事件時，先順序繼承人均拋棄繼承，其次順序繼承人
      有無不明而應準用關於無人承認繼承之規定時，應先審核
      可否依民法第1177條規定選任遺產管理人。如無法選定遺
      產管理人者，因此類拋棄繼承事件多屬遺債大於遺產，形
      同破產，盡量避免選任國有財產局為遺產管理人等語』，
      又民法第1185條規定：『第1178條所訂期限屆滿，無繼承
      人承認繼承時，其遺產於清償債權並交付遺贈物後，如有
      賸餘，歸屬國庫。』，然被繼承人乙○○之合法繼承人尚
      且拋棄繼承，是本案極可能屬於遺債大於遺產，國庫對其
      遺產已無期待利益。本處係國有財產之管理機關，國庫對
      於無人承認之遺產向有期待權，倘被繼承人尚有賸餘遺產
      得以歸屬國庫，則選任本處為遺產管理人方有實益；本案
      既有遺債大於遺產之虞，為避免其代管私人遺產之管理費
      用無法由被繼承人遺產歸墊，導致利用全民資源負擔個人
      私務之支出，本處認不適宜擔任本件遺產管理人。」等語
      ，有99年8 月9 日台財產南接字第0990012537號函在卷可
      憑；然因國有財產局依法係非公用財產之管理機關，備有
      財產管理之專才，並具相當之公信力，本質上負有為民服
      務之公益性質，雖其經費支出屬國家資源，但保護無人繼
      承財產之債權人之權利，亦屬政府之義務，縱本件可能有
      遺債大於遺產之情形，國有財產局應不得在未經實際調查
      管理前，即預測被繼承人乙○○負債超過其遺產，或其必
      須墊付之管理費用將來無法請求返還，而拒絕擔任遺產管
      理人；至司法院前開函文，僅表明儘量不宜選任抗告人為
      遺產管理人，以供法院斟酌，非謂不得選國有財產局為遺
      產管理人，自不得執為拒絕擔任遺產管理人之依據。綜上
      ，國有財產局為政府機關，與被繼承人乙○○間無利害關
      係，且具相當之專業能力，應為較適當之遺產管理人，揆
      諸首揭規定，聲請人之聲請，經核與法並無不合，爰選任
      財政部國有財產局臺灣南區辦事處為被繼承人乙○○之遺
      產管理人。。
（四）另因本件被繼承人乙○○之全部繼承人均拋棄繼承，而「
      準用」無人承認繼承之規定，與繼承人有無不明之情形尚
      屬有間，是民法第1178條第1 項關於承認繼承之公示催告
      ，即無準用之餘，附此敘明。
四、依非訟事件法第157 條、第24條第1 項，裁定如主文。
五、如對本裁定抗告，須於裁定送達後10日之不變期間內，向本
    院提出抗告狀，並繳納抗告費新臺幣1,000 元。
中    華    民    國    99    年     9    月    27    日
                  家事法庭  司法事務官  宋佳蓁

司法院資訊處製作；財團法人民間司法改革基金會備份。
